【裁判字號】    89,訴,839
【裁判日期】    890725
【裁判案由】    分配表異議之訴
【裁判全文】
臺灣高雄地方法院民事判決  八十九年度訴字第八三九號
    原      告  乙○○
    訴訟代理人  丙○○
    被      告  甲○○
    被      告  己○○○
    被      告  丁○○
    被      告  戊○○
右當事人間分配表異議之訴事件，本院判決如左：
      主      文
本院八十七年度執字第七二一○號清償票款執行事件於民國八十八年十二月十三日所
製作之八十七年執字第七二一○號之一分配表，就原告之分配金額應更正為新台幣壹
佰捌拾肆萬柒仟陸佰柒拾肆元。
訴訟費用由被告負擔。
      事      實
甲、原告方面：
  一、聲明：如主文所示。
  二、陳述：
    (一)被告戊○○於民國八十六年七月四日向原告借款新台幣（下同）三百萬元，約
      定於八十六年十二月四日清償，利息按年利率百分之六計算，若被告遲延清償
      ，則應按月息三分計付遲延利息及違約金。被告戊○○同時並提供其所有之高
      雄縣大樹鄉○○○段一七號地號旱地應有部分二分之一為原告設定第一順位抵
      押權，擔保上開三百萬元之借貸債權，而於八十六年七月五日完成登記，且於
      八十六年七月五日開立以其為發票人，到期日為八十六年十二月四日，面額三
      百萬元之本票乙紙予原告。嗣後上開土地又經被告甲○○、己○○○、丁○○
      設定第二順位抵押權六百三十萬元。
    (二)因被告戊○○未依約清償債務，經被告甲○○、己○○○、丁○○聲請鈞院以
      八十七年度執字第七二一○號對被告戊○○前揭土地強制執行，原告亦聲請鈞
      院以八十七年度執字第九七八九號執行而併上開八十七年度執字第七二一○號
      執行，經鈞院拍賣結果，拍定價金為四百三十三萬元，而於八十八年六月三十
      日作成第一次分配表。嗣因原告受分配金額為一百九十六萬四千三百八十元，
      所受分配不足清償債務，乃向高雄縣稅捐稽徵處申請前揭土地拍賣應免徵土地
      增值稅獲准，該處將前所課徵之土地增值稅二百二十七萬九千九百二十元退還
      鈞院，鈞院即於八十八年十二月十三日復製作八十七年執字第七二一○號之一
      分配表。
    (三)原告為第一順位抵押權人，應受分配之金額除本金三百萬元外，尚有八十六年
      十二月五日起至八十八年四月十二日止，按月息三分計算之遲延利息，原告則
      僅請求按年利率百分之二十計付該遲延利息。上開本金與遲延利息應均為抵押
      權效力所及，理應獲得第一順位優先分配，惟扣除鈞院前已分配予原告按年利
      率百分之六計算之遲延利息外，鈞院前揭八十七年執字第七二一○號之一分配
      表尚漏列應按年利率百分之十四（百分之二十減百分之六）計算分配予原告之
      遲延利息，計為五十六萬八千四百三十八元，若加上依該分配表原分配原告之
      金額一百二十七萬九千二百三十六元，共應分配原告金額一百八十四萬七千六
      百七十四元。然鈞院卻將該五十六萬八千四百三十八元分配予第二順位抵押權
      人即被告甲○○、己○○○、丁○○，原告於接獲上開分配表之法定期間內提
      出聲明異議，鈞院以被告四人未表示意見，視為反對原告之異議聲明為由，通
      知原告提起分配表異議之訴，原告爰依法提起本訴，請求鈞院所製作之上開分
      配表就原告之分配金額應更正為一百八十四萬七千六百七十四元。
  三、證據：提出土地抵押權設定契約書、他項權利證明書、土地登記簿謄本、聲明
      異議狀、本院民事執行處通知函影本各乙份，分配表二紙。
乙、被告方面：
  壹、被告丁○○部分：
    一、聲明：對原告請求無意見。
    二、陳述：對原告前揭陳述不爭執。
  貳、被告甲○○部分：
      被告甲○○未於言詞辯論期日到場，惟據其前在準備程序到場所為之聲明及陳
      述如左：
    一、聲明：原告之訴駁回。
    二、陳述：如原告請求之遲延利息按年利率百分之二十計算及不請求違約金，其
        則無意見。
  參、被告戊○○部分：
      被告戊○○未於言詞辯論期日到場，惟據其以前提出之書狀所為之陳述略以：
      其之前揭土地已拍賣，對鈞院分配表所列分配無異議。
  肆、被告己○○○部分：
      被告己○○○未於言詞辯論期日到場，亦未提出書狀作何聲明或陳述。
丙、本院依職權調閱本院八十七年度執字第七二一○號、第九七八九號執行案卷。
      理      由
一、本件被告甲○○、戊○○、己○○○經合法通知，均未於言詞辯論期日到場，核
    無民事訴訟法第三百八十六條各款所列情形，爰依原告聲請，由其一造辯論而為
    判決。
二、原告主張被告戊○○於八十六年七月四日向原告借款三百萬元，約定於八十六年
    十二月四日清償，利息按年利率百分之六計算，若被告遲延清償，則應按月息三
    分計付遲延利息及違約金。被告戊○○同時並提供其所有之高雄縣大樹鄉○○○
    段一七號地號旱地應有部分二分之一為原告設定第一順位抵押權，擔保上開三百
    萬元之借貸債權，而於八十六年七月五日完成登記，且於八十六年七月五日開立
    以其為發票人，到期日為八十六年十二月四日，面額三百萬元之本票乙紙予原告
    。嗣後上開土地又經被告甲○○、己○○○、丁○○設定第二順位抵押權六百三
    十萬元。因被告戊○○未依約清償債務，經被告甲○○、己○○○、丁○○聲請
    本院以八十七年度執字第七二一○號對被告戊○○前揭土地強制執行，原告亦聲
    請本院以八十七年度執字第九七八九號執行而併上開八十七年度執字第七二一○
    號執行，經本院拍賣結果，拍定價金為四百三十三萬元，而於八十八年六月三十
    日作成第一次分配表。又因原告受分配金額僅為一百九十六萬四千三百八十元，
    所受分配不足清償債務，乃向高雄縣稅捐稽徵處申請前揭土地拍賣應免徵土地增
    值稅獲准，該處將前所課徵之土地增值稅二百二十七萬九千九百二十元退還本院
    ，本院即於八十八年十二月十三日復製作八十七年執字第七二一○號之一分配表
    。嗣原告對於上開八十七年執字第七二一○號之一分配表所分配予其之債權金額
    有不同意，而依法聲明異議，因被告四人未到院表示意見而視為反對原告之異議
    聲明，經本院執行處通知原告應在接獲通知後十日內對被告四人提起分配表異議
    之訴，原告爰在法定期間內向本院起訴之事實，業據原告提出土地抵押權設定契
    約書、他項權利證明書、土地登記簿謄本、聲明異議狀、本院民事執行處通知函
    各乙份，分配表二紙為證，並經本院依職權調閱本院八十七年度執字第七二一○
    號、第九七八九號執行案卷查核屬實，且為被告甲○○、丁○○、戊○○所不爭
    執，而被告己○○○則未於言詞辯論期日到場，亦未提出書狀為任何聲明或陳述
    供本院參酌，自堪信原告之上開主張為真實。又原告主張其為第一順位抵押權人
    ，應受分配之金額除本金三百萬元外，尚有八十六年十二月五日起至八十八年四
    月十二日止，按月息三分計算之遲延利息，原告則僅請求按年利率百分之二十計
    付該遲延利息，扣除本院前已分配予原告按年利率百分之六計算之遲延利息外，
    本院上開八十七年執字第七二一○號之一分配表尚漏列應按年利率百分之十四（
    百分之二十減百分之六）計算分配予原告之遲延利息，計為五十六萬八千四百三
    十八元，若加上依該分配表原分配予原告之金額一百二十七萬九千二百三十六元
    ，共應分配予原告金額一百八十四萬七千六百七十四元等情，為被告甲○○、丁○○所不爭執，然被告戊○○辯稱：其對原分配表無異議云云。
三、按抵押權所擔保者為原債權、利息、遲延利息，及實行抵押權之費用。但契約另
    有訂定者，不在此限，民法第八百六十一條定有明文。查原告雖以清償票款為由
    向本院聲請對被告戊○○之財產強制執行，嗣則併本院八十七年度執字第七二一
    ○號案執行，然因原告同時對強制執行之標的物即被告戊○○所有之高雄縣大樹
    鄉○○○段一七號地號旱地應有部分二分之一設定有第一順位抵押權，擔保債權
    額為三百萬元，故除執行費與土地增值稅外，本院民事執行處於製作分配表時即
    將原告之上開抵押權列為第一優先受償之順序，有該分配表乙紙在卷可稽，並經
    本院依職權調閱本院八十七年度執字第七二一○號、第九七八九號執行案卷查核
    無訛。又原告與被告戊○○間所設定之上開抵押權，除擔保本金三百萬元外，並
    約定遲延利息按月息三分計算，已如前述，其約定之遲延利息利率雖高達年利率
    百分之三十六，已超過民法第二百零五條所規定之年利率百分之二十之上限，然
    此約定並非當然無效，僅係原告就超過年利率百分之二十之遲延利息部分對被告
    戊○○無請求權而已，是原告自尚可請求被告戊○○給付按年利率百分之二十計
    算之遲延利息。次查，本院民事執行處係僅按年利率百分之六計算被告戊○○自
    八十六年十二月五日起至八十八年四月十二日止對原告之遲延利息，並依此製作
    分配表，有該分配表二紙在卷足佐。惟原告對戊○○既可請求按年利率百分之二
    十計算之遲延利息，揆諸首開法律規定，該遲延利息自全屬上開抵押權所擔保之
    範圍，亦應一併優先於被告甲○○、己○○○、丁○○受償為是。準此，本院民
    事執行處僅按年利率百分之六計算被告戊○○對原告之上開遲延利息，顯有未恰
    ，自應再補足按年利率百分之二十計算之遲延利息與按年利率百分之六計算之遲
    延利息之差額部分金額予原告。故原告仍得再獲分配自八十六年十二月五日起至
    八十八年四月十二日止，按年利率百分之十四計算之遲延利息，共計五十六萬八
    千四百三十八元（0000000×0.14÷365×494＝568438），連同依前揭八十七年
    執字第七二一○號之一分配表所分配予原告之一百二十七萬九千二百三十六元，
    原告合計尚可獲分配一百八十四萬七千六百七十四元（568438＋0000000＝
    0000000 ）。至被告戊○○雖辯稱其對原分配表無異議云云，然原分配表既有上
    開違誤，自不能因其無異議即防阻原告行使權利，且其復未抗辯其他事項或提出
    任何證據資料供本院參酌，其所辯即不足取。是原告主張前揭八十七年執字第七
    二一○號之一分配表就其之分配金額應更正為一百八十四萬七千六百七十四元等
    語，應屬可採。
四、綜上所述，原告對被告戊○○可請求按年利率百分之二十計付遲延利息，而依民
    法第八百六十一條規定，該遲延利息全屬抵押權擔保之範圍。惟分配表既僅編列
    按年利率百分之六計算之遲延利息予原告，原告自可請求增列按年利率百分之十
    四計算之遲延利息，並優先於第二順位抵押權人即被告甲○○、己○○○、丁○○受償。從而，原告請求本院八十七年度執字第七二一○號清償票款執行事件於
    八十八年十二月十三日所製作之八十七年執字第七二一○號之一分配表，就原告
    之分配金額應更正為一百八十四萬七千六百七十四元，洵屬有據，應予准許。
五、結論：原告之訴為有理由，依民事訴訟法第三百八十五條第一項前段、第七十八
    條、第八十五條第一項前段，判決如主文。
中      華      民      國    八十九    年      七      月    二十五    日
                              臺灣高雄地方法院民事第一庭
~B審判長法官  鄭月霞
~B法      官  陳怡雯
~B法      官  陳信旗
右為正本係照原本作成。
如不服本判決，應於送達後廿日內，向本院提出上訴狀並表明上訴理由，如於本
判決宣示後送達前提起上訴者，應於判決送達後十日內補提上訴理由書（須附繕本）。
中      華      民      國    八十九    年      七      月    二十五    日
~B法院書記官  梁  竫


司法院資訊處製作；財團法人民間司法改革基金會備份。
